【裁判字號】    98,保險上,8
【裁判日期】    990119
【裁判案由】    給付保險金
【裁判全文】
臺灣高等法院臺南分院民事判決  98年度保險上字第8號
上  訴  人  丙○○
            己○○
            戊○○
共      同
訴訟代理人  謝依良律師
被  上訴人  新光人壽保險股份有限公司
法定代理人  甲○○
訴訟代理人  乙○○
上列當事人間請求給付保險金事件，上訴人對於中華民國98年7
月31日臺灣嘉義地方法院第一審判決（98年度保險字第5號）提
起上訴，本院於99年1月5日言詞辯論終結，判決如下：
    主      文
上訴及擴張之訴均駁回。
第二審訴訟費用由上訴人負擔。
    事實及理由
一、按在第二審為訴之變更或追加，非經他造同意，不得為之，
    但有民事訴訟法第255條第1項第3款擴張或減縮應受判決事
    項聲明之情形者，不在此限，此觀民事訴訟法第446條第1項
    、第255條第1項第3款規定自明。上訴人提起本件上訴，就
    原審聲明請求「按年息5%加給利息」部分，擴張為「按年息
    10%加給利息」，核屬擴張應受判決事項之聲明，依上說明
    ，自應准許，合先敘明。
二、上訴人起訴主張：上訴人丙○○之夫即上訴人己○○、戊○
    ○之父魏良權，於民國（下同）87年3月6日以自己為被保險
    人，向被上訴人投保人壽保險附加意外保險（下稱系爭保險
    ），保險金額為新臺幣（下同）500萬元，魏良權因誤飲裝
    於高梁酒瓶內之農藥，於97年5月3日上午，經家人發現陳屍
    於嘉義縣竹崎鄉○○村○○路98巷1號老家屋內床上，上訴
    人為魏良權之法定繼承人，遂依上開保險契約向被上訴人申
    請給付意外身故保險金500萬元，詎被上訴人竟以魏良權相
    驗屍體證明書記載死亡方式由「自殺」更改為「不詳」，非
    屬意外事故所致之死亡為由，拒絕給付保險金。查魏良權並
    無負債，平日從事牡蠣養殖及批發業，二子均就讀科技大學
    ，家庭生活美滿，生前尚且著手購置貨櫃屋，雖罹患肝硬化
    但非重症，又無自殺既往史，逾十年未曾更改投保金額，亦
    未曾透露厭世念頭，實難認其有自殺之動機，其應係誤飲裝
    於高梁酒瓶內之農藥而死亡，係因外來事故而死亡，屬本件
    保險契約所約定之保險事故，爰依保險契約請求被上訴人如
    數給付保險金，並加給自97年7月1日（拒絕理賠日）起至清
    償日止，按年息5%計算之法定遲延利息，並陳明願供擔保請
    准宣告假執行等語（原審為上訴人全部敗訴之判決，上訴人
    不服提起上訴，聲明求為判決：原判決廢棄，被上訴人應給
    付上訴人500萬元及自97年7月1日起至清償日止，按年息10%
    計算之利息，並陳明願供擔保請准宣告假執行）。
三、被上訴人則以：系爭保險契約為意外傷害保險，係以「因意
    外所致之死亡」為給付保險金之條件，此觀系爭保險契約條
    款第9條、第3條第1項約定，被保險人因遭受意外傷害事故
    死亡，且其發生，非由疾病引起之外來突發事故所致者，始
    得請領意外身故保險金等語自明，上訴人既請求給付意外身
    故保險金，自應先舉證證明系爭事故之發生具外來性、偶然
    性，當事人不可預見，始足當之。本件經檢察官調查後，認
    定被保險人係「自行飲用農藥中毒死亡」，非死於意外，又
    巴拉刈農藥溶液顏色與高梁酒顯然不同，魏良權應非誤飲酒
    瓶裝農藥，且其本身罹患肝硬化第二期，已難治癒，仍長期
    酗酒，未積極配合治療，亦有服用農藥自殺之動機等語，資
    為抗辯，並聲明求為判決如主文所示。
四、下列事項為兩造所不爭，應堪信為真實：
  （一）上訴人丙○○、己○○、戊○○分別為魏良權之妻、子
        ，均為魏良權之法定繼承人。
  （二）魏良權曾以自己為要保人即被保險人，向被上訴人投保
        長樂終身壽險、新長安終身壽險、防癌健康終身保險等
        3份保險主約，並於長樂終身壽險主約附加平安意外傷
        害保險、意外傷害醫療、手術醫療、住院醫療日額甲型
        、傷害住院日額及20年期重大疾病保險等附約。
  （三）魏良權身故後，被上訴人已給付長樂終身壽險主約身故
        保險金10萬元、新長安終身壽險主約身故保險金50萬元
        、20年期重大疾病保險附約身故保險金10萬元、防癌健
        康終身保險主約部分，則已返還未到期保費。
  （四）被上訴人在原審所提出之新光平安意外傷害保險附約條
        款、要保書及保險契約內容，上訴人承認其為真正。
  （五）魏良權係自行飲用農藥而死亡，至魏良權是否為「誤飲
        」農藥，應由上訴人就此負舉證責任。
五、上訴人主張魏良權以自己為被保險人，向被上訴人投保平安
    意外傷害保險，今魏良權因誤飲農藥死亡，則被上訴人自應
    給付系爭保險金500萬元予上訴人等情，既為被上訴人所否
    認，兩造並以前揭情詞互辯，則本件所應審究者厥為：魏良
    權是否係因誤飲農藥之突發事故而死亡？經查：
  （一）本件被保險人魏良權係自行飲用農藥而死亡一節，為兩
        造所不爭，參以魏良權係經發現平躺床上，全身腐敗性
        膨脹，長蛆惡臭，有多隻死蒼蠅，床下地面有多處嘔吐
        褐色物，亦有多隻死蒼蠅，魏良權顏面呈腐敗性膨脹，
        口、鼻腔內無異物長蛆，亦有多隻死蒼蠅等情，有現場
        照片及台灣嘉義地方法院檢察署（以下簡稱嘉義地檢署
        ）檢驗報告書在卷可參，上訴人丙○○及己○○對於魏
        良權係自行飲用農藥中毒死亡及無他殺嫌疑等情，在場
        均表示無意見，事後係因對相驗屍體證明書勾選「自殺
        」死亡方式有異議，經向嘉義地檢署檢察官陳述，可能
        因酒醉誤飲米酒瓶內之農藥死亡，乃有更改死亡方式為
        「不詳」之證明書，嗣檢察官仍係以魏良權自行飲用農
        藥中毒死亡結案等情，有訊問筆錄、陳情書、檢察官相
        驗報告書附於本院所調閱嘉義地檢署97年度相字第273
        號相驗卷可稽，而證人即本件現場檢驗員丁○○亦於原
        審到庭證稱：「現場翻動屍體時，有聞到農藥味道，屍
        體已經腐敗，抽不到血液，現場有嘔吐物，旁邊也有死
        的蒼蠅，代表是農藥中毒，現場狀況很明確，是喝農藥
        死亡。」等語（見原審卷93頁、95頁），堪信魏良權確
        係自行飲用農藥中毒死亡，要屬無疑。
  （二）按當事人主張有利於己之事實者，就其事實有舉證之責
        任，民事訴訟法第277條定有明文。又傷害保險人於被
        保險人遭受意外傷害及其所致殘廢或死亡時，負給付保
        險金額之責；前項意外傷害，指非由疾病引起之外來突
        發事故所致者，保險法第131條定有明文。另兩造不爭
        執真正之系爭平安意外傷害保險附約條款第3條係明定
        ：本附約所稱之意外傷害事故，係指被保險人於本附約
        有效期間內，因遭受意外傷害事故，致其身體蒙受傷害
        而致殘廢或死亡；前款所稱意外傷害事故，指非由疾病
        引起之外來突發事故等語，有上開保險契約條款在卷可
        稽。本件被保險人魏良權既係自行飲用農藥中毒死亡，
        已如前述，依據上開說明，上訴人主張魏良權係「誤飲
        」農藥而死亡，非由疾病引起之外來突發事故而死亡，
        自應就此負舉證之責。
  （三）上訴人主張魏良權係「誤飲」農藥死亡，無非以：上
        訴人丙○○事後曾在現場發現內有煙蒂之高梁酒瓶，上
        訴人己○○事後在老家廚房內，亦發現裝有巴拉刈除草
        劑之米酒保特瓶；魏良權如係故飲農藥自殺，衡情死
        者身旁應會留存有農藥瓶，但本件並沒有；魏良權家
        庭生活正常美滿，本件又未留下遺書或對家屬交代後事
        ，其應無自殺理由；死者返回老家後因未與家人聯絡
        ，上訴人丙○○曾叫死者大兒子到死者老家去查看，有
        看到吃完的便當，並聽到電風扇轉動的聲音，此等情狀
        ，應可推斷死者應無自殺意念；依據貨櫃屋的簽收單
        據，該單據上「蕭」字係死者所代簽，應可看出死者有
        繼續經營業務的意念，應無自殺理由，為其論據。惟查
        ：
        經原審訊問相驗當天在場之警員葉世杰證稱：「現場
          採光良好，沒有聞到酒味，只有屍臭味，沒有看到酒
          瓶及藥瓶。」等語，而證人即檢驗員丁○○亦到庭證
          稱：「現場有聞到農藥味道，應該屬於有機磷的殺蟲
          劑味道，不是除草劑，是翻動屍體時，因為空氣流動
          而有一股殺蟲劑味道，殺蟲劑味道很重，顏色是褐色
          ，巴拉刈是除草劑，除草劑味道不重，農藥的味道隨
          時間經過，其獨特性會降低，味道就不容易區辨，屋
          內光線採光良好，伊問警方陳屍地點沒有酒瓶、也沒
          有農藥，現場沒看到殺蟲劑瓶子、酒瓶，現場很乾淨
          。」等語（見原審卷(二)90～95頁）。又證人丁○○於
          本院亦證稱：「相驗時，並未見到內有煙蒂之高梁酒
          瓶，死者死亡好幾天後，屍體已腐敗才被發現，所以
          無法判斷死前有無飲酒，床上屍體旁邊有一些屍水，
          屍水旁有一些死掉的蒼蠅，屍體旁邊的地上，有一些
          褐色的嘔吐物，嘔吐物旁也有一些死掉的蒼蠅，因為
          屍體嚴重腐敗，所以農藥味道會相對減低，但還是會
          聞到一點農藥味道，判斷大概是有機磷之類的殺蟲劑
          ，好比巴拉松，巴拉松有濃重的氣味。」等語（本院
          卷61-63頁）。是依證人上開證言，相驗當時檢警在
          場並未發現內有煙蒂之高梁酒瓶及裝有巴拉刈除草劑
          之米酒保特瓶，以相驗當天，光線良好，二位證人均
          未發現現場遺留有酒瓶或保特瓶，自難遽信魏良權死
          前曾因飲酒酒醉而誤飲農藥。更何況依證人丁○○所
          述，死者身旁散發有機磷農藥（巴拉松）之味道，巴
          拉松有濃重的味道，死者又怎有誤飲之可能？此外，
          佐以魏良權係平躺床上死亡，未見有誤飲農藥後試圖
          掙扎求救之情形，上訴人主張魏良權係酒後誤飲巴拉
          刈農藥致死一節，即難採信。
        飲用農藥自殺身亡者，固有可能身旁遺有所飲農藥瓶
          罐，惟自殺者於他處故飲農藥之後，步入房間平躺床
          上而死亡，亦非絕無可能，是本件不得以魏良權身旁
          並未留存農藥瓶罐，遽認該死者係「誤飲」農藥。
        證諸一般生活經驗，自殺身亡者，非必定留有遺書或
          交代遺言，本件亦不得以死者魏良權並未留有遺書或
          交代遺言，遽認該死者係「誤飲」農藥身亡。
        上訴人主張：死者大兒子曾前往死者老家查看，曾看
          到死者吃完的便當，並聽到電風扇轉動的聲音一節，
          為被上訴人所否認，就此，除上訴人一方片面宣稱有
          此事實外，尚乏其他佐證加以證明，已難遽信上訴人
          所述為真實。況縱有其事，死者於吃完便當後始起意
          飲用農藥自殺，並於飲用農藥後平躺床上之際，仍繼
          續開啟電風扇，亦非絕無可能，殊難以此情狀，遽認
          死者絕無自殺意念。
        上訴人雖提出貨櫃屋簽收單，主張係魏良權代丙○○
          簽名，但此為被上訴人所否認，上訴人並未進一步加
          以舉證，已難遽信所述為真實。況縱有其事，以該簽
          收單所示買主既為上訴人丙○○，足見該貨櫃係與蕭
          春霞所經營之業務有關，亦難據此推論魏良權有繼續
          經營業務的意念，無從據以認定魏良權絕無自殺之事
          由。
  （四）上訴人既無法舉證證明被保險人魏良權係「誤飲」農藥
        死亡，則其就被保險人「非由疾病引起之外來突發事故
        而死亡」之事實，難認已盡舉證證明之責。其請求給付
        系爭保險金，自屬無據。
六、綜上，本件上訴人主張被保險人魏良權係因保險契約所約定
    之意外身故一節，並無可採。則上訴人依保險契約，請求上
    訴人給付500萬元，及自97年7月1日起至清償日止，按週年
    利率5％計算之利息，即屬無據，不應准許；其假執行之聲
    請亦失所附麗，應併予駁回。原審為上訴人敗訴之判決，並
    駁回其假執行之聲請，經核並無不合。上訴意旨指摘原判決
    不當，求予廢棄改判，並擴張其加給利息部分之聲明，為無
    理由，應予駁回其上訴及擴張之訴。
七、據上論結，本件上訴及擴張之訴均為無理由，依民事訴訟法
    第449條第1項、第78條、第85條第1項前段，判決如主文。
中    華    民    國    99    年    1    月    19     日
                  民事第四庭    審判長法  官    吳上康
                                      法  官    陳珍如
                                      法  官    王金龍
上為正本係照原本作成。
如對本判決上訴，須於判決送達後20日內向本院提出上訴狀，未
表明上訴理由者，應於上訴後20日內，向本院提出理由書（須附
繕本）。依法須繳納裁判費並應委任律師為訴訟代理人，始得上
訴。
中    華    民    國    99    年    1    月    21     日
                                      書記官    李梅菊
【附記】
民事訴訟法第466條之1：
(1)對於第二審判決上訴，上訴人應委任律師為訴訟代理人。但上
  訴人或其法定代理人具有律師資格者，不在此限。
(2)上訴人之配偶、三親等內之血親、二親等內之姻親，或上訴人
  為法人、中央或地方機關時，其所屬專任人員具有律師資格並
  經法院認為適當者，亦得為第三審訴訟代理人。
民事訴訟法第466條之2第1項：
上訴人無資力委任訴訟代理人者，得依訴訟救助之規定，聲請第
三審法院為之選任律師為其訴訟代理人。

司法院資訊處製作；財團法人民間司法改革基金會備份。
